臺灣臺南地方法院民事判決　九十三年度簡上字第一○五號
　　上　訴　人　立翔企業管理顧問有限公司
　　法定代理人　甲○○
　　訴訟代理人　丁○○
　　被上 訴 人　丙○
　　訴訟代理人　乙○○
右當事人間請求清償債務事件，上訴人對於中華民國九十三年七月九日本院新營簡易
庭九十二年營簡字第四四○號第一審判決提起上訴，本院於民國九十四年一月十一日
言詞辯論終結，判決如左：
    主      文
原判決關於駁回上訴人後開第二項之訴部分及該部分訴訟費用之裁判廢棄。
被上訴人應給付上訴人新台幣貳萬元，及自民國九十二年八月二十八日起至清償日止
，按年息百分之五計算之利息。
其餘上訴駁回。
第一、二審訴訟費用由被上訴人負擔六分之一，餘由上訴人負擔。
    事      實
甲、上訴人方面：
一、聲明：求為判決：(一)原判決廢棄。(二)被上訴人應給付上訴人新台幣（下同）十二
    萬元，及自支付命令送達被上訴人之翌日起至清償日止，按年息百分之五計算之
    利息。(三)第一、二審訴訟費用由被上訴人負擔。
二、陳述：除與原判決記載相同者，茲引用之外，補稱：
    被害人雖可直接向保險公司請領強制險，不以與加害人和解為必要，惟仍應備齊
    請領理賠之相關資料及證明文件。上訴人於受委任後，即陸續至醫院、診所為被
    上訴人請領診斷證明書及醫療費用收據，並持被上訴人交付之強制險申請相關資
    料向統一安聯產物保險股份有限公司（下稱統一安聯保險公司）請領強制險給付
    ，被上訴人既已領得強制險理賠四十萬元，自應依約給付領得款項百分之三十即
    十二萬元之報酬予上訴人。
三、證據：除援用第一審所提證據外，補提公司營利事業登記證一件為證，並聲請訊
    問證人黃美金、林惠琦，及向統一安聯保險公司調閱本件理賠資料，向鄭立華小
    兒科診所、行政院衛生署新營醫院、財團法人長庚紀念醫院嘉義分院（下稱嘉義
    長庚醫院）函查本件何人前來領取被上訴人之醫療費用收據、診斷證明書，並向
    勞工保險局調被上訴人農民保險加退保及請領各項給付資料。
乙、被上訴人方面：
一、聲明：求為判決：上訴駁回，第二審訴訟費用由上訴人負擔。
二、陳述：除與原判決記載相同者，茲引用之外，補稱：
    (一)被上訴人之子乙○○係基於請領農保給付之意思，代理被上訴人與上訴人簽立
      委任契約書，當時契約書第一條委託代辦保險種類之欄位乃係空白，僅記載姓
      名、住址，其他由黃美金填寫，寫完未再過目，被上訴人委任上訴人代辦農保
      給付，並非請領強制險。
    (二)被上訴人曾在嘉義長庚醫院遇到上訴人之業務人員黃美金，由黃美金陪同就診
      及請求開立診斷證明書，並曾委託黃美金至鄭立華小兒科診所領取醫療費用收
      據，其他醫療證明文件不知黃美金如何取得。
    (三)退步言之，縱認兩造有委任代辦強制險理賠之合意，由於被上訴人、訴外人吳
      淑貞之交通事故賠償事宜，乃統一安聯保險公司理賠人員林惠琦主動洽商，由
      吳淑貞邀集高快榮至王虎雄家中，雙方達成和解，被上訴人同時交付強制險理
      賠所需文件予林惠琦，始領得強制險理賠四十萬元，則上訴人既未參與協調賠
      償事宜，亦無為被上訴人請領強制險，自不得向被上訴人請求給付報酬。
三、證據：除援用第一審所提證據外，補提殘障手冊、診斷證明書、全民健康保險保
    險對象退保申報表各一件為證，並聲請訊問證人吳淑貞、高快榮、王虎雄、王水
    音。
    理      由
一、本件上訴人起訴主張：兩造於民國九十二年六月八日簽訂委任契約書，約定上訴
    人為被上訴人代辦強制險請領事宜，被上訴人應於收到請領款項之日起三日內給
    付請領款項百分之三十為代辦報酬，上訴人自九十二年六月十日起陸續至醫院、
    診所為被上請領診斷證明書、醫療費用收據，並持被上訴人交付之強制險申請相
    關資料向統一安聯保險公司請領保險給付，被上訴人已於九十二年七月二十五日
    領得強制險理賠四十萬元，自應依約給付報酬，竟拒不給付，爰本於委任契約報
    酬請求權，求為命被上訴人給付十二萬元，及自支付命令送達被上訴人之翌日起
    至清償日止，按年息百分之五計算之利息之判決等語。
二、被上訴人則以：兩造約定辦理農保請領事宜，非強制險請領事宜，被上訴人係為
    農保請領事宜，始交付診斷證明書及存摺影本等資料予上訴人；上訴人於整個強
    制險理賠過程中，未曾參與任何事情，系爭款項亦由訴外人吳淑貞請領，非上訴
    人請領，其依委任契約請領報酬，為無理由等語，資為抗辯。
三、不爭執之事項：
  (一)九十二年三月七日，吳淑貞駕駛車號Ｃ七─○一五八號汽車不慎撞傷騎乘腳踏車
    之被上訴人，即由車主即吳淑貞之母張劉碧玉以書面向投保之統一安聯保險公司
    申請出險理賠。
  (二)九十二年七月十六日，吳淑貞邀集乙○○及高快榮至王虎雄家中協調，雙方達成
    和解，乙○○當場交付請領強制險所需文件予理賠人員林惠琦，統一安聯保險公
    司於九十二年七月二十五日將理賠金額四十萬元匯款予被上訴人，上訴人並未參
    與上開該協調賠償過程。
四、本件之爭點應在於：(一)兩造有無委託請領強制險之委任契約存在？(二)上訴人有無
    處理事務？受託處理之委任事務已否完成？(三)上訴人得請求之報酬數額為何？茲
    分別說明如後：
  (一)兩造間有無委託請領強制險之委任契約存在：
  1.上訴人主張被上訴人於九十二年六月八日就上開強制險請領事宜，委任上訴人代
    辦等情，業據上訴人提出委任契約書為證（促字卷第六頁），且經訂約時在場之
    證人黃美金到庭證述屬實（本院卷第四一、四二頁），另證人即被上訴人之妻王
    水音亦證稱雙方有訂立契約等語（本院卷第一二三、一二四頁）。被上訴人雖辯
    稱：僅委任上訴人代辦農保請領事宜，並未委任上訴人請領強制險等語。然查，
    本件委任契約係由被上訴人委任其子乙○○代理簽訂，而委任契約書上有關被上
    訴人之印章，皆屬真正，且被上訴人之子乙○○亦有在委任人代理人一欄處親簽
    等情，均為被上訴人所自認（本院卷第二三、四十頁），參以該委任契約書上，
    不僅於委任人處蓋有被上訴人之印章，且在契約書第三條代辦報酬及第四條賠償
    金約定部分亦有之，乙○○尚在塗改處蓋有指印以示確認，足認被上訴人方面對
    簽訂委任契約書之事極為慎重，並無雙方合意內容不清之可能，況委任契約書之
    第一條已明確記載「委任代辦丙○之強制險保請領事宜」，益徵該委任契約之目
    的顯非委託上訴人代為辦理農保請領事宜。
  2.又上訴人之業務人員黃美金於訂約後之九十二年六月十日、九十二年六月十六日
    ，曾以受任人之身分，至鄭立華小兒科診所請領被上訴人之醫療費用收據及診斷
    證明書（原審卷第三一、三七頁），被上訴人之子乙○○亦有於事前通知該診所
    表示同意之旨，該診所始依指示提供前開證明等情，此為被上訴人所自認（本院
    卷第一一五頁），並有鄭立華小兒科診所出具之民事陳報狀及所附之委任契約書
    影本在卷可憑（本院卷第七五至七七頁）；另被上訴人自承吳淑貞聯絡要賠償時
    ，乙○○曾要求黃美金前來協助協調遭拒，黃美金告以僅負責請領保險給付，不
    負責協調賠償事宜等語（本院卷第一二四頁），則依常情而言，倘被上訴人認其
    未委任上訴人代辦強制險理賠之情，何以會於與吳淑貞約定協調賠償事宜前，通
    知黃美金協助洽談賠償之事？足認兩造就委辦強制險請領事宜確有合意，被上訴
    人所辯僅委任代辦農保請領，並未委任請領強制險云云，實不足取，而上訴人有
    關代辦強制險請領之委任契約之主張，可堪認為真實。
  (二)為受任人之上訴人有無處理事務，及是否完成委任事務：
  1.被上訴人固辯稱：上訴人未曾參與車禍協調賠償事宜，亦無為被上訴人請領強制
    險云云。然查：上訴人雖未參與車禍賠償調解事宜，惟上訴人之業務人員黃美金
    確曾為被上訴人至鄭立華小兒科診所領取醫療費用收據、診斷證明書，已如前述
    ，且黃美金亦曾陪同被上訴人至嘉義長庚醫院就診、領取診斷證明書，及代為領
    取行政院衛生署新營醫院診斷證明書、醫療費用收據，並送至統一安聯保險公司
    等情，此有各該診斷證明書及醫療費用收據在卷可稽（原審卷第三十、三二至三
    四、三八頁），被上訴人對之復不否認（本院卷第一二五頁），況前開診斷證明
    書及醫療費用收據又係請領強制險所不可或缺之證明文件，亦經證人林惠琦到庭
    證述無訛（本院卷第八五頁），顯見上訴人確實有為被上訴人處理代辦強制險請
    領之事務無訛。
  2.惟本件強制險之理賠過程，乃車主張劉碧玉於事故後先以書面向其投保之統一安
    聯保險公司申請出險，再由保險公司理賠人員林惠琦主動與吳淑貞、被上訴人之
    子乙○○洽商賠償相關事宜，最後係吳淑貞聯絡林惠琦、乙○○，乙○○負責聯
    繫當地調解委員高快榮及村長王虎雄出面協商，雙方以四十三萬五千元達成和解
    ，保險公司決定其中三萬五千元給付吳淑貞先前墊付之醫藥費用，其餘四十萬元
    給付被上訴人作為賠償金，乙○○當場交付其他理賠所需文件予林惠琦，被上訴
    人始獲得強制險理賠四十萬元等情，業經證人吳淑貞、林惠琦、高快榮、王虎雄
    到庭證述綦詳（本院卷第八三至八六、五一至五三頁）。由上可知，上訴人雖為
    被上訴人代辦理賠申請，本件強制險之請領，係被上訴人與吳淑貞成立和解後，
    統一安聯保險公司始決定理賠，上訴人先前所為之協助行為，尚不足促使該保險
    公司據以決定強制險之理賠，而上訴人處理委任事務未完成前，又因前開和解、
    保險公司決定理賠之結果，使得被上訴人委任上訴人代辦請領強制險之契約目的
    ，因被上訴人受領強制險之理賠而達成，兩造間之委任契約因此消滅，上訴人已
    確定無法繼續處理未處理完畢之委任事務。
  (三)得請求之報酬：
  1.依委任契約第三條約定，甲方（被上訴人）同意以請領款項百分之三十給付乙方
    （上訴人）作為代辦之報酬。本件被上訴人請領強制險理賠所得款項為四十萬元
    ，此有匯款賠付對帳單一件在卷可按（促字卷第七頁），上訴人雖主張其得請求
    之酬金應為前開約定之「請領款項百分之三十」，金額為十二萬元云云。然查，
    自上訴人之業務人員黃美金於本院坦承「未與吳淑貞聯繫，亦未參與乙○○之和
    解過程」（見本院卷第四二頁），及前述理賠之經過觀之，上訴人僅履行代為請
    領醫療費用收據、診斷證明書，及送至統一安聯保險公司，統一安聯保險公司並
    未因此決定理賠與否及其金額；而依上述約定，應係指強制險保險金之請領為上
    訴人受託完成處理事務獲致結果之情形，被上訴人始給付上訴人酬金百分之三十
    ，倘領得強制險之契約目的，非基於上訴人履行契約之行為所致，上訴人即無從
    依此約定請求全數之報酬。而上訴人得請求給付之報酬應係若干，其標準如何，
    即有疑義。
  2.按有償委任之受任人得請求報酬；又委任關係因非可歸責於受任人之事由，於事
    務處理未完畢前已終止者，受任人得就已處理之部分，請求報酬，民法四百五十
    七條、第四百五十八條第二項分別定有明文。本件雖與前開條文所規範之情形不
    同，但就上訴人已為代辦請領強制險之部分行為，因吳淑貞與被上訴人間和解成
    立，統一安聯保險公司據以理賠，而致系爭委任契約之目的達成，委任關係消滅
    ，上訴人因此無法繼續完成本件強制險請領代辦事務，均係非可歸責於被上訴人
    之事由所致，故上訴人已處理未完成之事務部分，仍得參酌上開條文之立法意旨
    及精神，並基於誠信原則之考量，於衡量前開上訴人請領診斷證明書及醫療費用
    收據等已處理之事務內容，及被上訴人係自行與吳淑貞達成和解，並提供前述以
    外之強制險請領所需文件予林惠琦，亦有獨自處理部分事務，並非全然由上訴人
    協助等情，綜合觀之，雖不可否認上訴人請領部分醫療相關證明文件並送至統一
    安聯保險公司，作為該公司審核強制險保險給付金額依據之努力，然被上訴人及
    其子乙○○配合林惠琦之洽商，進而聯絡高快榮、王虎雄幫忙協調，促成雙方達
    成和解，更是被上訴人順利領得強制險之關鍵，其助益占有較大部分之比例，上
    訴人主張於此情形仍應給付報酬全部，不僅明顯失其公平，亦與前開民法第五百
    四十八條第二項及誠信原則之規定相違背，尚難採信。依上所述，上訴人得請求
    之酬金應為二萬元，即屬合理。
五、綜上所述，上訴人依據兩造簽訂之委任契約書，請求被上訴人給付酬金二萬元，
    及自支付命令送達被上訴人之翌日即九十二年八月二十八日起至清償日止，按年
    息百分之五計算之利息，即屬有據，應予准許，原審就此應准許部分為上訴人之
    敗訴，尚有未洽，上訴意旨就此部分指摘原判決不當，求為廢棄改判，為有理由
    ，自應由本院將原判決關於此部分廢棄，改判如主文第二項所示。至其餘不應准
    許部分，原審為上訴人敗訴之判決，並無違誤，上訴意旨請求廢棄，並無理由，
    應予駁回。因本案事證已臻明確，兩造其餘主張陳述及所提之證據，均毋庸再予
    審酌，附此敘明。
六、據上論結，本件上訴為一部有理由、一部無理由，依民事訴訟法第四百三十六條
    之一第三項、第四百五十條、第四百四十九條第一項、第七十九條，判決如主文
    。
中　　　華　　　民　　　國　　 九十四　 　年 　　一　 　月　　二十五　　日
                               臺灣臺南地方法院民事第三庭
~B審判長法　官　張季芬
~B　　　法　官　高如宜
~B　　　法　官　郭貞秀
右正本證明與原本無異
本判決不得上訴
中　　　華　　　民　　　國　　 九十四　 　年　 　一　 　月　　二十五　　日
~B　    法院書記官　李榮杰
